【裁判字號】    97,非抗,97
【裁判日期】    970311
【裁判案由】    拍賣抵押物
【裁判全文】
臺灣高等法院臺中分院民事裁定          97年度非抗字第97號
抗  告  人  乙○○
抗  告  人  甲○○
上列抗告人因與相對人臺灣土地銀行股份有限公司間拍賣抵押物
事件，對於中華民國96年12月11日臺灣臺中地方法院96年度抗字
第223號所為裁定，提起抗告，本院裁定如下：
    主  文
抗告駁回。
抗告程序費用由抗告人負擔。
    理  由
一、按對於非訟事件抗告法院之裁定再為抗告，僅得以其適用法
    規顯有錯誤為理由，並經原法院之許可者為限；前項許可，
    以原裁定所涉及之法律見解具有原則上之重要性者為限。非
    訟事件法第45條第3項、第4項分別定有明文。所謂適用法規
    顯有錯誤，係指原裁定就其取捨證據所確定之事實適用法規
    顯有錯誤而言。所謂有原則上之重要性，係指事件所涉及之
    法律見解意義重大，而有闡釋之必要而言。倘提起再抗告，
    未具體指出有如何適用法規顯有錯誤之情形，以及上開裁定
    所涉及之法律見解具有原則上重要性，其再抗告顯非合法。
    又依據非訟事件法第45條第5項規定，民事訴訟法第436條之
    3第3項及第4項規定，於非訟事件法提起之再為抗告亦準用
    之，故原法院若認為依據非訟事件法第45條第3項所提起之
    抗告，不應許可者，應準用民事訴訟法第436條之3第3項之
    規定，裁定駁回其抗告。次按民法第873條第1項規定，抵押
    權人於債權已屆清償期而未受清償者，得聲請法院拍賣抵押
    物，就其賣得價金而受清償，是抵押權人依此規定聲請拍賣
    抵押物，係屬非訟事件，法院所為准駁之裁定，無確定實體
    法上法律關係存否之性質，於債權及抵押權之存否，亦無既
    判力。故祗須其抵押權已經依法登記，且抵押債權已屆清償
    期而未受清償，法院即應為准許拍賣抵押物之裁定。至於實
    體上法律關係有爭執之人，為求保護其權利，應另提起訴訟
    ，以求解決，不得僅依抗告程序聲明其爭執，並據為廢棄准
    許拍賣抵押物裁定之理由，最高法院著有94年度台抗字第27
    0號裁判要旨在案。
二、本件抗告意旨略以：本件最高限額抵押權登記之設定契約書
    中之記載，抵押權債務人有乙○○及甲○○（即抗告人）二
    人，有關債權債務範圍乙欄，亦載明「共同債務全部」，是
    依最高法院72年台上字第2432號判例之解釋，本件抵押債務
    人即為乙○○及甲○○二人，而所擔保之債務即為乙○○及
    甲○○二人之共同債務。詎原裁定法院竟將「共同債務全部
    」之審查曲解為實體事項，未依上開實務見解以登記之內容
    審查抵押債務人究為何人，應有消極不適用法規之顯然違法
    ，依司法院大法官釋字第177號解釋，自屬適用法規顯有錯
    誤，而得為再抗告之理由，爰提起本件抗告，請求廢棄原裁
    定，發回原審更為適法之裁定云云。
三、經查，本件相對人即債權人臺灣土地銀行股份有限公司主張
    ，抗告人於民國（下同）78年8月3日將原法院96年拍字第55
    2號裁定附表所示之系爭不動產設定最高限額新臺幣（下同
    ）280萬元之抵押權予相對人，以擔保抗告人對相對人債務
    之清償，抵押權存續期間自78年8月3日起至108年8月2日止
    ，並經設定登記在案。嗣抗告人先於78年8月15日共同向其
    借款233萬元，清償日期98年8月15日；抗告人乙○○嗣於87
    年4月18日邀同訴外人陳素絨為連帶保證人向原臺中縣豐原
    市農會（該信用部已於90年9月15日讓與相對人）借款550萬
    元，清償日期107年4月18日；2筆借款皆約定利息、遲延利
    息及違約金，應按月繳納本息，如一次未履行，即喪失期限
    利益。詎抗告人各自96年2月16日、92年5月5日起未繳納本
    息，應視同全部到期，計尚欠本金437萬2497元及利息、遲
    延利息及違約金，為此聲請拍賣抵押物等情，此有相對人提
    出土地、建物登記謄本、他項權利證明書、抵押權設定契約
    書、借據等各一份附於原法院96年度拍字第552號民事卷可
    憑，原法院依相對人提出之上開證據為形式審查後，認相對
    人前揭主張為真實，並據此以96年5月31日以96年度拍字第
    552號裁定，准許相對人拍賣抵押物之聲請，洵屬正當。
四、抗告人就原法院裁定固以伊就相對人主張之第(1)筆債務，目
    前繳息仍正常，抗告人並無己屆清償期而未受清償之事實，
    且依抵押權設定契約書所載，債務擔保之範圍明載係：共同
    債務全部，而相對人於原法院主張之第(2)筆債權，乃受讓自
    豐原市農會，且係債務人乙○○單獨借款，與系爭抵押權擔
    保範圍係共同債務之內容不符，指摘原裁定失當，求予廢棄
    原裁定。惟經抗告法院審酌以：經核抗告人簽立授信約定書
    第5條約定：「立約人對貴行所負之一切債務，如有左列情
    形之一時，…視為全部到期：(一)任何一宗債務不依約清償本
    金或利息者。…」。而相對人對抗告人乙○○之借款債權5,
    500,000元（第二筆債權）確有不依約清償情形，依上開約
    定，應認為相對人主張之第一、二筆債權均全部到期，故抗
    告人爭執第一筆債權清償期尚未屆至云云，即屬無據。又
    本件抵押權既已依法登記在案，並有抵押權登記擔保範圍之
    債權存在，且債權已屆清償期而未受清償，法院即應為准許
    拍賣抵押物之裁定，至於抗告人以本件抵押權設定契約書記
    載債權債務範圍為「共同債務全部」，而爭執抗告人乙○○
    單獨所為之借款部分非屬抵押債權云云，然所謂「共同債務
    全部」之真意為何，尚涉及當事人契約解釋之實體事項，…
    應另循訴訟途徑以謀解決…。抗告人另爭執本件抵押債權優
    先受償範圍應否受最高限額2,800,000元限制，核屬強制執
    行程序債權人受分配數額之另一問題，本件非訟程序亦無從
    審酌為依據，而以96年10月8日96年度抗字第223號裁定駁回
    抗告人之抗告，抗告人仍不服，提起再為抗告，經原法院以
    抗告人所執再抗告之理由並無適用法規顯有錯誤，亦無所涉
    及之法律見解具有原則上重要性之情事，因認其再抗告不應
    許可，以裁定予以駁回。
五、抗告人固主張：本件最高限額抵押權登記之設定契約書中之
    記載，抵押權債務人有抗告人乙○○及甲○○二人，有關債
    權債務範圍乙欄，亦載明「共同債務全部」，依最高法院72
    年台上字第2432號判例之解釋，本件抵押債務人即為乙○○
    及甲○○，而所擔保之債務即為乙○○及甲○○二人之共同
    債務云云。然查，非訟事件之審理，並不涉及當事人權利義
    務存否之實體判斷，而僅於權利存在之前提下，由法院就具
    體權利義務之範圍、內容或行使之准否作一形式審查，且因
    其多事涉公益，故採取職權調查為原則，並基於迅速之要求
    ，通常不為實體審查；當事人如就實體權利存否有爭執，即
    應以訴訟解決之，是抗告人所爭執之抵押債務人乙○○及甲
    ○○二人所擔保之債務為乙○○及甲○○二人之共同債務，
    乃涉及實體法上抵押債權存否之爭執，並非拍賣抵押物事件
    所得審認，抗告人應另循訴訟解決。抗告人所辯，顯不具法
    律原則之重要性，原法院因之駁回其再抗告之聲請，亦無消
    極不適用法律之違法情事，是其抗告以前詞指摘原裁定不當
    ，求予廢棄，為無理由，應予駁回。
六、據上論結，本件抗告無理由，爰依非訟事件法第46條，民事
    訴訟法第495條之1第1項、第449條第1項、第95條、第78條
    、第85條第1項前段，裁定如主文。
中    華    民    國    97    年    3     月    11    日
                  民事第二庭    審判長法  官  邱森樟
                                      法  官  翁芳靜
                                      法  官  謝說容
以上正本係照原本作成。
不得再抗告。
                                      書記官  胡美娟
中    華    民    國    97    年    3     月    12    日
                                                      Ａ


司法院資訊處製作；財團法人民間司法改革基金會備份。
